ACORDAO-COMPLETO-2322314

ACÓRDÃO 3337/2020 ATA 8/2020 - SEGUNDA CÂMARA

VISTOS, relatados e discutidos estes autos de Tomada de Contas Especial instaurada em decorrência da impugnação parcial das despesas realizadas com os recursos do Convênio 927/2001, registrado no Sistema Integrado de Administração Financeira do Governo Federal (Siafi) sob o número 447329 e celebrado entre o extinto Ministério da Integração Nacional e o Município de Duas Estradas-PB, tendo por objeto a “reconstrução de casas”;
ACORDAM os Ministros do Tribunal de Contas da União, reunidos em Sessão da 2ª Câmara, ante as razões expostas pelo Relator, em:
9.1. nos termos dos arts. 169, inciso VI, e 212 do Regimento Interno deste Tribunal, determinar o arquivamento da presente Tomada de Contas Especial, por ausência de pressupostos de constituição e desenvolvimento válido e regular do processo, em face da inexistência nos autos de elementos probatórios suficientes que permitam quantificar, ainda que por estimativa, eventual dano ao Erário na execução do Convênio 927/2001;
9.2. determinar à Secretaria de Gestão de Processos que providencie por intermédio de seu dirigente, em conformidade com o art. 169, caput, do Regimento Interno desta Casa, o encerramento dos presentes autos no sistema informatizado de controle de processos desta Corte de Contas após o encaminhamento de cópia desta deliberação aos responsáveis em epígrafe, ao Município de Duas Estradas-PB, à Caixa Econômica Federal e ao Ministério do Desenvolvimento Regional.

Tomada de Contas Especial instaurada em decorrência da impugnação parcial das despesas realizadas com os recursos do Convênio 927/2001, registrado no Sistema Integrado de Administração Financeira do Governo Federal (Siafi) sob o número 447329 e celebrado entre o extinto Ministério da Integração Nacional e o Município de Duas Estradas/PB, tendo por objeto a reconstrução de casas.

Segunda Câmara

Município de Duas Estradas-PB e Ministério da Integração Nacional, atualmente incorporado ao Ministério do Desenvolvimento Regional.

3. Interessados(as)/Responsáveis/Recorrentes:
3.1. Responsáveis: Hélio Freire dos Santos (CPF XXX.841.194-XX); F & A Construções Civis e Elétricas Ltda. (CNPJ 02.625.672/0001-18).

13.1. Ministros presentes: Ana Arraes (Presidente), Augusto Nardes, Aroldo Cedraz (Relator) e Raimundo Carreiro.
13.2. Ministros-Substitutos presentes: Marcos Bemquerer Costa e André Luís de Carvalho.

AROLDO CEDRAZ

Inicio este Relatório transcrevendo, com alguns ajustes de forma e fundamentado no inciso I do § 3º do art. 1º da Lei 8.443, de 16/7/1992, a instrução elaborada no âmbito da Secretaria do TCU no Estado da Paraíba (SEC-PB) e autuada como peça 63:
“INTRODUÇÃO
1. Trata-se de tomada de contas especial instaurada pelo Ministério da Integração Nacional em desfavor do Sr. Hélio Freire dos Santos, prefeito à época do município de Duas Estradas/PB, em razão da impugnação parcial das despesas realizadas com os recursos do Convênio 927/2001 (Siafi 447329) , celebrado entre o Ministério da Integração Nacional e o referido município, tendo por objeto a ‘reconstrução de casas’, no valor de R$ 126.500,00, sendo R$ 120.400,00 a cargo do concedente, liberado mediante ordem bancária 2002OB001915, de 2/7/2002 (peça 2, p. 252) , e R$ 6.100,00 a título de contrapartida do convenente.
HISTÓRICO
2. O Convênio 927/2001 (Siafi 447329) foi celebrado em 31/12/2001, com vigência inicial de 240 dias a contar da liberação dos recursos (peça 2, p. 154-172) , objetivando, conforme plano de trabalho de 26/7/2001 (peça 2, p. 9-13) , a reconstrução de vinte unidades habitacionais em situação de risco e impróprias à moradia, ao custo unitário de R$ 6.325,00, responsabilizando-se a Prefeitura Municipal de Duas Estradas/PB pela implantação de infraestrutura básica de abastecimento de água, energia elétrica e esgoto sanitário ou fossa (peça 2, p. 17) .
3. Ao final dos exames promovidos pelo Ministério da Integração Nacional, em sede de tomada de contas especial, foi emitido o Relatório de TCE 24/2014, em 4/8/2014 (peça 4, p. 292-308) , confirmando as irregularidades apontadas no Parecer Técnico Conclusivo 10/2012-JMAA e no Parecer Financeiro 53/2014/CAPC/CGCONV/DGI/SECEX/MI e concluindo pela não comprovação do valor parcial repassado de R$ 84.595,20, cujo valor atualizado até 1º/8/2014 era de R$ 385.394,74 (peça 4, p. 284-286) , inscrevendo-se a responsabilidade do Sr. Hélio Freire dos Santos no Siafi (peça 4, p. 290) , em 1º/8/2014, pelo citado valor.
4. No âmbito desta Corte de Contas, a instrução inicial, de 23/1/2017 (peça 5) , ante as irregularidades ali relatadas, propôs a realização de diligências à Prefeitura Municipal de Duas Estradas/PB, ao Ministério da Integração Nacional e ao gestor responsável, tendo estes dois últimos apresentado respostas em 7/3/2017 (peças 18 e 21-28) .
5. Na sequência, a instrução de 30/4/2017 (peça 29) , ante a necessidade de coligir informações e documentações para instrução do processo, propôs a realização de diligência ao Ministério da Integração Nacional, solicitando a prestação de contas e respectivos pareceres técnicos e financeiros, incluindo a relação dos beneficiados com seus respectivos endereços, referentes ao Convênio 802/2000-MI (Siafi 415601) , celebrado entre aquele Ministério e o município de Duas Estradas/PB, tendo por objeto a ‘Reconstrução de casas populares’, tendo a entidade apresentado a documentação em 2/6/2017 (peças 33-35) .
6. Acolhida a proposta contida na instrução de 29/10/2017 (peça 36) , foram promovidas as citações de:
a) F & A Construções Civis e Elétricas Ltda. (CNPJ 02.625.672/0001-18) , mediante Edital 160/2017-TCU/SECEX-PB, de 14/12/2017 (peça 49) , publicado no DOU de 19/12/2017 (peça 51) , após tentativa frustrada mediante Ofício 2092/2017-TCU/SECEX-PB, de 1/11/2017 (peças 40, 42 e 44) , com comunicação desta citação ao seu sócio administrador, Sr. Antônio Soares de Lima Filho, mediante Ofício 2416/2017-TCU/SECEX-PB, de 14/12/2017 (peças 50 e 53) , tendo permanecido silente;
b) Hélio dos Santos Freire (CPF XXX.841.194-XX) , prefeito municipal à época, mediante Ofício 132/2018-TCU/SECEX-PB, de 5/2/2018 (peça 56) , conforme aviso de recebimento de 28/2/2018 (peça 59) , após tentativas frustradas mediante os ofícios 2094/2017-TCU/SECEX-PB, de 1/11/2017 (peças 41 e 43) , por ter sido encaminhado para advogado que não tinha poderes específicos para receber a citação, e 2415/2017-TCU/SECEX-PB, de 14/12/2017 (peças 52, 54 e 55) , que, após pedido de cópia (peças 57 e 58) e de prorrogação de prazo (peças 60 e 61) , veio apresentar as alegações de defesa em 4/4/2018 (peça 62) .
EXAME TÉCNICO
7. Preliminarmente, importa observar que foi preenchido o requisito constante dos arts. 3º e 4º da Instrução Normativa TCU 71/2012, que trata da necessidade de esgotamento das medidas cabíveis no âmbito administrativo interno do Ministério da Integração Nacional antes da instauração de uma tomada de contas especial, pois esse órgão adotou providências visando à apuração dos fatos, identificação dos responsáveis, quantificação do dano, propondo o imediato ressarcimento ao erário (peça 4, p. 218, 226, 230-231, 240-258) .
8. Registre-se que os fatos geradores tidos como irregulares na execução do presente convênio, referentes aos pagamentos efetuados para consecução do objeto conveniado, aconteceram no exercício de 2002, portanto, ocorreu a prescrição da pretensão punitiva por este Tribunal, que se opera no prazo de dez anos a contar dos fatos geradores tidos como irregulares até o ato que autorizar a citação, em conformidade com o prazo previsto no art. 205 do Código Civil e com a orientação expedida pelo Acórdão 1441/2016-TCU-Plenário. 
9. A relação de pagamentos efetuados e respectivos documentos comprobatórios (peça 2, p. 268-322) , integrante da prestação de contas encaminhada pelo gestor, consignou os seguintes pagamentos efetuados à empresa F & A Construções Civis e Elétricas Ltda. (CNPJ 02.625.672/0001-18) :
	Nota fiscal
	Data
	Valor (R$) 
	Cheque
	Data

	517
	8/7/2002
	30.000,00
	850.001
	8/7/2002

	534
	1º/8/2002
	30.000,00
	850.002
	1º/8/2002

	541
	9/8/2002
	6.100,00
	850.846
	12/8/2002

	552
	22/8/2002
	30.000,00
	850.003
	23/8/2002

	570
	11/9/2002
	30.303,00
	850.004
	11/9/2002

	Total
	126.403,00
		
10. O Relatório de Avaliação Final (RAF) , emitido pela Caixa Econômica Federal (CEF) em 15/5/2004 (peça 2, p. 364-374) , fundamentado em vistoria realizada em 14/5/2004, consignou que havia sido realizado o percentual de 30,00% dos serviços, correspondentes ao valor de R$ 37.950,00.
11. Conforme relatado no item 9 da instrução de peça 5, o então gestor municipal foi notificado em 23/4/2008 (peça 3, p. 140-142 e 148) e novamente em 26/10/2009 (peça 3, p. 156 e 166) , para justificar especificamente, caso a caso e casa a casa, os motivos da substituição dos beneficiários constantes da lista original, tendo permanecido silente.
12. Instado a apresentar justificativas caso a caso e casa a casa, mediante diligência encaminhada por este Tribunal, quanto aos motivos da substituição dos beneficiários constantes da lista original, durante a execução do Convênio 927/2001 (Siafi 447329) , o Sr. Hélio Freire dos Santos em 7/3/2017 (peça 18) informou: 
Diante do transcurso de diversos anos, mais precisamente 16 (dezesseis) anos, o defendente não tem condições de detalhar quais as pessoas deveriam se beneficiar e quais foram beneficiadas, o que pode ser dito é que todo o cumprimento do convênio 927/2001 ocorreu dentro da legalidade, inclusive o procedimento licitatório e o contrato dele decorrente que foram julgados regulares, à unanimidade, pelo Tribunal de Contas do Estado da Paraíba, conforme Acórdão AC2 TC 00023/04 (DOC. 03) em anexo.
Ora, seria humanamente impossível que o ex-gestor, 16 anos depois de ocorrido a celebração do convênio, tivesse condições de apresentar qualquer documento que fosse, ainda mais sabendo que o referido cargo de Gestor Municipal de Duas Estradas foi ocupado por rivais políticos do mesmo, que não possuem interesse algum em ajudá-lo, ao contrário o intuito deliberado é, unicamente, de prejudicá-lo.
13. A partir da documentação encaminhada, referente ao convênio 802/2000, em atendimento à diligência encaminhada por este Tribunal, conforme já relatado no item 11 da instrução de peça 36, verificou-se que o convenente, conforme Relatório de Avaliação Final (RAF) emitido pela CEF em 22/2/2002 (peça 34, p. 150-155) , comprovou a reconstrução de doze unidades habitacionais naquela avença, dentre as quais duas pertenciam aos Srs. Otacílio Mendes da Silva e João Alves de Souza, constantes também da relação original do plano de trabalho do convênio em tela (peça 2, p. 30) .
14. Assim, com a exclusão destes dois beneficiários, conforme relatado no item 12 da instrução de peça 36, restou comprovada a reconstrução de sete unidades habitacionais no convênio em apreço, a seguir identificadas:
			Logradouro
	
	Item
	Beneficiário
	Vistoria
	Relação consolidada
	Número

	1
	Rosinalva Flor da Costa
	Presidente Médici
	Rua do Campo
	s/n

	2
	Josefa Maria da Silva
	Rua Presidente Médici
	s/n

	3
	Maria das Neves Marcolino Silva
	Rua do Campo
	Rua Presidente Médici
	s/n

	4
	Andreia Justino de Lima
	Trav. Severino Simão Pessoa
	s/n

	5
	Josefa Vicente de Almeida
	Trav. Severino Simão Pessoa
	Rua Presidente Médici
	s/n

	6
	Daminiana Lopes da Silva
	Rua Presidente Médici
	s/n

	7
	Ana Elza Delfino dos Santos
	Trav. Severino Simão Pessoa
	s/n

15. A irregularidade pela qual os responsáveis foram citados será analisada a seguir em conjunto e em confronto com as alegações de defesa apresentadas e com os demais documentos presentes nos autos.
16. Ato impugnado: não comprovação da boa e regular aplicação de parcela dos recursos repassados mediante convênio 927/2001 (Siafi 447329) , celebrado entre o Ministério da Integração Nacional e o município de Duas Estradas/PB, tendo por objeto a ‘reconstrução de casas’, em decorrência da inexecução parcial do objeto conveniado no percentual de 65%, correspondente ao valor de R$ 76.125,00, pois executou os serviços de reconstrução em apenas sete das vinte unidades habitacionais previstas no plano de trabalho. 
Evidências: planos de trabalho original (peça 2, p. 30) e atualizado (peça 2, p. 77) ; Relatório de Avaliação Final (RAF) , emitido pela CEF em 15/5/2004 (peça 2, p. 364-374) ; Relatório de Avaliação Final (RAF) do convênio 802/2000 (peça 34, p. 150-155) .
Conduta: 
a) em relação ao Sr. Hélio Freire dos Santos: não executou os serviços de reconstrução em 13 das 20 unidades habitacionais previstas no plano de trabalho.
b) em relação à empresa F & A Construções Civis e Elétricas Ltda.: receber recursos públicos federais sem ter executado integralmente o objeto contratado, pois realizou apenas 7 das 20 unidades habitacionais previstas; fornecer documentos para comprovação de despesas fictícias.
Nexo Causal: 
a) em relação ao Sr. Hélio Freire dos Santos: ao não executar parcialmente o objeto conveniado, impossibilitou estabelecer o nexo de causalidade entre a saída dos recursos repassados correspondentes e sua aplicação, causando assim a não comprovação parcial da boa e regular aplicação desta verba.
b) em relação à empresa F & A Construções Civis e Elétricas Ltda.: ao receber recursos federais por serviços não realizados, concorreu e se beneficiou do prejuízo causado ao Erário.
Culpabilidade:
a) era dever legal do gestor aplicar os recursos no objeto conveniado para a qual se destinavam e de prestar contas, com documentação idônea, para comprovar a boa e regular aplicação dos recursos transferidos, sendo a inexecução parcial do objeto conduta reprovável e caracterizadora da existência do débito correspondente. 
Obs.: A análise de culpabilidade não se aplica à empresa F & A Construções Civis e Elétricas Ltda., cuja culpa decorre de presunção iuris tantum.
Dispositivos violados: art. 70, § único, da Constituição Federal/1988, c/c o art. 93 do Decreto-Lei 200, de 25/2/1967; arts. 22 e 23 c/c art. 31, § 1º, II da Instrução Normativa-STN 1/1997; arts. 62 e 63 da Lei 4.320/1964.
Quantificação do débito (Cofre credor: Tesouro Nacional) :
	Valor histórico (R$) 
	Data de ocorrência

	76.125,00
	11/09/2002

17. Alegações de defesa apresentadas pelo Sr. Hélio Freire dos Santos, prefeito municipal à época, em 4/4/2018  (peça 62) :
17.1 O responsável alegou, preliminarmente, a prescrição da pretensão punitiva, que se subordina ao prazo de dez anos, conforme jurisprudência deste Tribunal, considerando que as supostas infrações teriam ocorrido nos anos de 2001 e 2002, ao passo que a citação deu-se apenas em fevereiro de 2017.
17.1.1 Portanto, defende que deva ser decretada a prescrição da pretensão punitiva com o consequente arquivamento do presente processo.
17.2 Na sequência, alega que o objeto conveniado foi integralmente cumprido, tendo sido construídas as vinte casas habitacionais, conforme relatório da Caixa Econômica Federal (peça 62, p. 9-11) ; e que a licitação foi julgada regular pelo Tribunal de Contas do Estado da Paraíba, conforme decisão aposta no processo TC 04553/02 (peça 62, p. 12-13) .
17.3 Para reforçar o entendimento do cumprimento do objeto, informa que todo o dinheiro foi pago à empresa F & A Construções Civis e Elétricas Ltda., conforme relação de pagamentos (peça 62, p. 14-15) ; que o prefeito e o responsável pela execução informaram o cumprimento do objeto, conforme relatório de cumprimento do objeto (peça 62, p. 16-17) ; e que a prestação de contas foi enviada ao Ministério da Integração Nacional em 7/2/2003 (peça 62, p. 18-21) .
17.4 Ao final, pede o reconhecimento da prescrição e o arquivamento do presente processo, pois restariam demonstradas a regularidade da licitação e do contrato, além do efetivo e integral cumprimento do objeto conveniado.
Análise:
18. Quanto à alegação de prescrição da pretensão punitiva por este Tribunal, tem razão o responsável, pois os fatos geradores tidos como irregulares na execução do presente convênio, referentes aos pagamentos efetuados para consecução do objeto conveniado, aconteceram no exercício de 2002, portanto, ocorreu a prescrição da pretensão punitiva por este Tribunal, que se opera no prazo de dez anos a contar dos fatos geradores tidos como irregulares, em conformidade com o prazo previsto no art. 205 do Código Civil e com a orientação expedida pelo Acórdão 1441/2016-TCU-Plenário.
18.1 Entretanto, o ressarcimento ao erário, que não se confunde com a pretensão punitiva, não é atingida pela prescrição, cuja matéria já se encontra pacificada, no âmbito deste Tribunal em consonância com o STF no julgamento do Mandado de Segurança nº 26.210-9/DF, em 04/09/2008 e conforme a Súmula-TCU 282, enunciada: 
As ações de ressarcimento movidas pelo Estado contra os agentes causadores de danos ao erário são imprescritíveis.
18.2 Ademais, faz-se ressalva para a necessidade de atenção quanto ao tipo de ilícito apresentado caso a caso, visto que, ilícitos civis e administrativos não se confundem. Nesse sentido, há que ressaltar que este Tribunal, em recentes julgados (Acórdão 5928/2016-TCU-Segunda Câmara, rel. Vital do Rêgo e 5.939/2016-TCU-2ª Câmara, rel. Marcos Bemquerer) , tem entendido que a tese fixada pelo STF no RE 669.069 (Repercussão Geral 666) , que trata da incidência da prescrição nos débitos com a União decorrentes de ilícitos civis, com prazo prescricional de cinco anos, não alcança prejuízos que decorram de ilícitos administrativos, como a não comprovação da regular gestão de recursos públicos, que são imprescritíveis.
18.3 Nessa linha é a jurisprudência pacificada desta Corte de Contas, exemplificada no Acórdão 232/2017-TCU-Primeira Câmara, rel. Bruno Dantas.
19. Quanto à alegação do responsável de que a Caixa teria comprovado a execução do objeto conveniado, tendo juntado o levantamento fotográfico feito por aquela empresa pública (peça 62, p. 10-11) , não merece guarida, pois estas fotos integram o Relatório de Avaliação Final (RAF) , emitido pela CEF em 15/5/2004 (peça 2, p. 364-374) , fundamentado em vistoria realizada em 14/5/2004, que consignou em sua conclusão que foi realizado somente o percentual de 30,00% dos serviços, correspondentes ao valor de R$ 37.950,00.
19.1 Ademais, ainda que a Caixa tivesse mesmo se pronunciado pela completa execução do objeto conveniado, o que não fez; e que o TCE/PB tenha julgado regular a licitação, o que de fato fez; este Tribunal, de acordo com suas atribuições constitucionais, não está obrigado a seguir eventual entendimento de outros órgãos da administração pública, devendo realizar de forma autônoma e independente a apreciação da regularidade das contas dos gestores de bens e direitos da União. São nesse sentido os Acórdão 6668/2015-TCU-Segunda Câmara, rel. Vital do Rêgo; 1.568/2015-TCU-2ª Câmara, rel. Ana Arraes; 137/2015-TCU-1ª Câmara, rel. Walton Alencar Rodrigues; 1537/2014-TCU-Plenário, rel. José Múcio Monteiro. 
20. Alegar também que comprovariam o cumprimento do objeto a aplicação de todo o dinheiro no pagamento à empresa contratada, conforme relação de pagamento; a declaração dos representantes da contratante e da contratada de que o objeto foi executado e o encaminhamento da prestação de contas, equivaleria concluir que estas documentações supririam a ausência de comprovação factual do objeto conveniado e do liame necessário entre esta execução física e a saída dos recursos financeiros.
20.1 Compete exclusivamente ao gestor provar a regular aplicação dos valores que lhe foram confiados para consecução do objeto pactuado. A comprovação adequada do destino dado aos recursos públicos federais sob sua responsabilidade é decorrente de expresso dispositivo constitucional contido no art. 70, parágrafo único, da Constituição Federal, bem assim do disposto no art. 93 do Decreto-lei 200/1967 c/c o art. 66 do Decreto 93.872/1986.
20.2 Tal entendimento está consolidado nesta Corte de Contas, conforme se verifica nos Acórdão 1577/2014-TCU-Segunda Câmara, rel. André de Carvalho; 6.716/2015-TCU-1ª Câmara, rel. Augusto Sherman; 9.254/2015-TCU-2ª Câmara, rel. Ana Arraes; 9.820/2015-TCU-2ª Câmara, rel. Raimundo Carreiro; e 659/2016-TCU-2a Câmara, rel. Marcos Bemquerer. 
20.3 Desse modo, o ônus da prova recai sobre o gestor, que deve fornecer todas as provas da regular aplicação dos recursos sob sua responsabilidade, em conformidade com os normativos vigentes e reiterada jurisprudência do TCU.
20.4 Ainda que a execução tivesse sido integral, a jurisprudência desta Corte é no sentido de que a mera execução física do objeto ou de parte dele, por si só, não comprova que os recursos foram aplicados corretamente, cabendo ao responsável demonstrar o nexo causal entre os recursos que lhe foram repassados e os documentos de despesas referentes à execução, tais como notas de empenho, recibos, notas fiscais, extratos bancários, de forma que seja possível confirmar que determinada obra foi executada com os recursos transferidos. 
21. Portanto, verificou-se que a execução do objeto conveniado foi apenas parcial, conforme se depreende da documentação constante dos presentes autos.
21.1 Em casos como este, em que o objeto não foi concluído, a responsabilização do gestor pela inexecução deve se limitar ao valor correspondente à fração não concretizada do objeto, desde que a parte realizada possa, de alguma forma, trazer algum benefício para a comunidade envolvida ou para o alcance dos objetivos do ajuste.
21.2 No caso em tela há a possibilidade de aproveitamento do que foi executado em benefício da comunidade. Assim, não se deve promover a responsabilização pela totalidade do valor do convênio, o que caracterizaria o enriquecimento sem causa da administração. O valor do débito decorrente da inexecução deve, pois, corresponder apenas à fração não realizada do objeto.
21.3 A jurisprudência desta Corte tem reiterado o referido entendimento de acordo com os Acórdão 852/2015-TCU-Plenário, rel. Raimundo Carreiro; 1.523/2015-TCU-1ª Câmara, rel. José Múcio Monteiro; 1.779/2015-TCU-Plenário, rel. Vital do Rêgo; 5.792/2015-TCU-1ª Câmara, rel. Weder de Oliveira e 6.933/2015-TCU-1ª Câmara, rel. Benjamin Zymler, entre outros.
21.4 Considerando que o objeto original do presente convênio era constituído pela reconstrução de 20 unidades habitacionais, no valor total de R$ 126.500,00, a comprovação da execução dos serviços em apenas sete unidades corresponde ao alcance de 35% da meta prevista no plano de trabalho.
21.4.1 Aplicando-se este percentual sobre o montante dos recursos federais repassados (R$ 120.400,00) resulta na comprovação da aplicação de R$ 44.275,00 e de inexecução parcial no valor de R$ 76.125,00, correspondente à fração não concretizada do objeto.
22. A responsabilização do Sr. Hélio Freire dos Santos advém da seguinte conduta: (a) não executou os serviços de reconstrução em 13 das 20 unidades habitacionais previstas no plano de trabalho, o que propiciou a não comprovação da boa e regular aplicação dos recursos correspondentes, dando causa ao dano ao Erário, obrigando-se, portanto, à sua reparação.
23. Relativamente à boa-fé, a jurisprudência deste Tribunal sedimentou entendimento de que quando se trata de processos atinentes ao exercício do controle financeiro da Administração Pública, tais como o que ora se examina, a boa-fé não pode ser presumida, devendo ser demonstrada e comprovada a partir dos elementos que integram os autos.
23.1 Tal interpretação decorre da compreensão de que, relativamente à fiscalização dos gastos públicos, privilegia-se a inversão do ônus da prova, pois cabe ao gestor comprovar a boa aplicação dos dinheiros e valores públicos sob sua responsabilidade.
23.2 Nesse contexto, e após exame de toda a documentação carreada aos autos, não há como se vislumbrar a boa-fé nas condutas dos responsáveis, já que não foram constatados atos ou fatos atenuantes que pudessem apontar para atitude zelosa e diligente dos responsáveis na gestão da coisa pública. Com efeito, também não alcançou ex-gestor o intento de comprovar a aplicação dos recursos que lhe foram confiados, restringindo-se a apresentar alegações incapazes de elidir a irregularidade cometida.
23.3 Sobre o assunto, o art. 202, § 6º, do Regimento Interno/TCU, estabelece que, não restando configurada de forma objetiva a boa-fé dos responsáveis, o Tribunal proferirá, desde logo, o julgamento definitivo de mérito pela irregularidade das contas.
23.4 São nesse sentido os Acórdão 10995/2015-TCU-Segunda Câmara, rel. Marcos Bemquerer; 7.473/2015-TCU-1ª Câmara, rel. Benjamin Zymler; 9376/2015-TCU-2ª Câmara, rel. Vital do Rêgo; 8.928/2015-TCU-2ª Câmara, rel. Marcos Bemquerer; 1895/2014-TCU – 2ª Câmara, rel. Ana Arraes, entre outros.
24. Já a empresa F & A Construções Civis e Elétricas Ltda. não atendeu a citação, deixando de ofertar resposta quanto às imputações feitas a ela no âmbito do presente processo. Transcorrido o prazo regimental fixado e mantendo-se inerte o responsável, impõe-se que seja considerado revel, para todos os efeitos, dando-se prosseguimento ao processo, de acordo com o art. 12, § 3º, da Lei 8.443/1992.
24.1. O efeito da revelia, entretanto, não se restringe ao prosseguimento dos atos processuais, como erroneamente se pode inferir do disposto no art. 12, § 3º, da Lei 8.443/1992, vez que esse seguimento constitui decorrência lógica da estipulação legal dos prazos para que as partes produzam os atos de seu interesse. O próprio dispositivo legal citado vai mais além ao dizer que o seguimento dos atos, uma vez configurada a revelia, se dará para todos os efeitos, inclusive para o julgamento pela irregularidade das contas, como se pode facilmente deduzir.
24.2. O comando legal não vai ao extremo de dizer que, com a revelia, presumir-se-ão verdadeiras todas as imputações levantadas no processo contra os responsáveis jurisdicionados a esta Corte, à semelhança do que ocorre no processo civil, onde a revelia do réu opera a presunção da verdade dos fatos narrados pelo autor. Certamente pela maior proximidade com o direito penal, o legislador orgânico, ao não fazer menção expressa a qualquer tipo de presunção, não deixou espaço para o incondicionalismo na avaliação da responsabilidade do agente decorrente de sua eventual revelia. Para tanto, não se pode prescindir da prova existente no processo ou para ele carreada.
24.3 A responsabilização da empresa F & A Construções Civis e Elétricas Ltda. (CNPJ 02.625.672/0001-18) decorreu da seguinte conduta: (a) receber pagamentos feitos com recursos federais, sem ter executado integralmente o objeto contratado e (b) fornecer documentos para comprovação de despesas fictícias, o que propiciou a não comprovação da boa e regular aplicação dos recursos, dando causa ao dano ao erário, obrigando-se, portanto, à sua reparação.
24.4. No tocante à aferição quanto à ocorrência de boa-fé na conduta da empresa responsável, conforme determina o § 2º do art. 202 do Regimento Interno do TCU, não há elementos para que se possa efetivamente reconhecê-la. Dessa forma, o Tribunal pode, desde logo, proferir o julgamento de mérito pela irregularidade das contas, nos termos do § 6º do mesmo artigo do normativo citado (Acórdão 2064/2011-TCU-Primeira Câmara, 6182/2011-TCU-1ª Câmara, 4072/2010-TCU-1ª Câmara, 1189/2009-TCU-1ª Câmara, 731/2008-TCU-Plenário, 1917/2008-TCU-2ª Câmara, 579/2007-TCU-Plenário, 3305/2007-TCU-2ª Câmara e 3867/2007-TCU-1ª Câmara) .
CONCLUSÃO
25. Tendo como base a análise empreendida no exame técnico da presente instrução (itens 18 a 24) , restou comprovada a inexecução parcial do objeto conveniado, correspondente ao valor de R$ 76.125,00, ficando definida a responsabilidade solidária do Sr. Hélio Freire dos Santos (CPF XXX.841.194-XX) e da empresa F & A Construções Civis e Elétricas Ltda. (CNPJ 02.625.672/0001-18) pelo valor correspondente à fração não concretizada do objeto.
26. Os argumentos de defesa rejeitados tampouco lograram afastar o débito imputado aos responsáveis. Ademais, inexistem nos autos elementos que demonstrem sua boa-fé ou a ocorrência de outros excludentes de culpabilidade em relação aos responsáveis.
27. Desse modo, as contas do Sr. Hélio Freire dos Santos devem, desde logo, ser julgadas irregulares, nos termos do art. 202, § 6º, do Regimento Interno/TCU, assim como as contas da empresa F & A Construções Civis e Elétricas Ltda., diante da sua revelia e da inexistência, nos autos, de elementos que permitam concluir pela ocorrência de boa-fé ou de outros excludentes de culpabilidade em sua conduta.
28. Por conseguinte, deve-se proceder a condenação de ambos em débito, em solidariedade, sem a aplicação da multa prevista no art. 57 da Lei 8.443/1992, pois ocorreu a prescrição da pretensão punitiva por este Tribunal. 
PROPOSTA DE ENCAMINHAMENTO
29. Diante do exposto, submetemos os autos à consideração superior, propondo ao Tribunal:
a) declarar a revelia de F & A Construções Civis e Elétricas Ltda. (CNPJ 02.625.672/0001-18) , para todos os efeitos, com fundamento no art. 12, § 3º, da Lei 8.443/92;
b) rejeitar as alegações de defesa apresentadas por Hélio Freire dos Santos; 
c) com fundamento nos arts. 1º, inciso I, 16, inciso III, alíneas ‘b’ e ‘c’, e § 2º, da Lei 8.443/1992 c/c os arts. 19 e 23, inciso III, da mesma Lei, e com arts. 1º, inciso I, 209, inciso II e III, e § 5º, 210 e 214, inciso III, do Regimento Interno:
c.1) julgar irregulares as contas de Hélio Freire dos Santos (CPF XXX.841.194-XX) , prefeito à época do município de Duas Estradas/PB e da F & A Construções Civis e Elétricas Ltda. (CNPJ 02.625.672/0001-18) ;
c.2) condenar solidariamente Hélio Freire dos Santos e F & A Construções Civis e Elétricas Ltda., ao pagamento da quantia de R$ 76.125,00, com a fixação do prazo de quinze dias, a contar das notificações, para comprovarem, perante o Tribunal (art. 214, inciso III, alínea ‘a’, do Regimento Interno) , o recolhimento da quantia aos cofres do Tesouro Nacional, atualizadas monetariamente e acrescidas dos juros de mora, calculados a partir de 11/9/2002, até a data dos recolhimentos, na forma prevista na legislação em vigor, abatendo-se, na oportunidade, os valores já ressarcidos;
d) com fundamento no art. 28 da Lei 8.443/1992, autorizar, desde logo, a cobrança judicial das dívidas, caso não atendidas as notificações; 
e) com fundamento no art. 26 da Lei 8.443/1992 c/c o art. 217 do Regimento Interno, autorizar, se requerido, o pagamento das importâncias devidas em até 36 (trinta e seis) parcelas mensais e consecutivas, fixando o prazo de 15 (quinze) dias, a contar do recebimento da notificação, para que seja comprovado, perante este Tribunal, o recolhimento da primeira parcela, e de 30 (trinta) dias, a contar da parcela anterior, para que seja comprovado o recolhimento das demais parcelas, devendo incidir sobre cada valor mensal, atualizado monetariamente, os devidos acréscimos legais, na forma prevista na legislação em vigor; 
f) alertar a responsável de que a falta de comprovação do recolhimento de qualquer parcela importará o vencimento antecipado do saldo devedor, nos termos do § 2º do art. 217 do Regimento Interno deste Tribunal;
g) dar ciência do inteiro teor desta deliberação à Prefeitura Municipal de Duas Estradas/PB, à Caixa Econômica Federal, ao Ministério da Integração Nacional e aos responsáveis; 
h) encaminhar cópia do acordão que for proferido ao Procurador-Chefe da Procuradoria da República na Paraíba, nos termos do § 3º do art. 16 da Lei 8.443/1992 c/c o § 7º do art. 209 do Regimento Interno do TCU, para adoção das medidas que entender cabíveis, informando-lhe que o inteiro teor da deliberação pode ser consultado no endereço www.tcu.gov.br/acordaos.”
2.	Essa proposta de encaminhamento contou com a concordância do corpo diretivo da SEC/PB (peças 64 e 65) , o mesmo, entretanto, não podendo ser dito em relação ao Ministério Público/TCU, representado nestes autos pelo Subprocurador-Geral Lucas Rocha Furtado, cujo parecer (peça 66) segue colacionado abaixo:
“Trata-se de tomada de contas especial instaurada em razão da construção de apenas parte das vinte casas objeto do Convênio 927/2001, firmado entre o Ministério da Integração Nacional e o município de Duas Estradas/PB, no valor de R$ 126.500,00.
A evidência dessa execução parcial foi colhida em fiscalização in loco promovida pela Caixa Econômica Federal que, contratada pelo órgão de origem para prestar-lhe serviços, produziu em 15/05/2004 o Relatório de Avaliação Final - RAF constante da peça 2, p. 366-374.
O engenheiro encarregado atestou a execução de 30% do objeto pactuado, no valor de R$ 37.950,00. Segundo ele, foi verificado em visita às unidades habitacionais que ‘alguns beneficiários não constam na relação apresentada pela Prefeitura fl. 40 do referido processo, outros constam, porém em endereços diferentes dos constantes na relação’. Em razão disso, somente foram aceitas como executadas em sua avaliação as unidades habitacionais ‘em que o nome dos beneficiários e os endereços encontram-se compatíveis in loco com a relação apresentada’. No levantamento fotográfico que acompanha o trabalho foram apresentadas dezenove residências e respectivos beneficiários, à exceção de uma, a qual encontrava-se ‘sem morador’.
No âmbito do Tribunal, a instrução que preparou a citação dos responsáveis, peça 36, notou a ausência de identificação no RAF dos seis benificiários (30% dos 20 previstos) em relação aos quais as obras haviam sido consideradas executadas e procurou supri-la confrontando os nomes e endereços constantes das fotos contidas nesse relatório com aqueles constantes da relação de beneficiários apresentada originalmente no plano de trabalho, peça 2, p. 30, e na relação posteriormente atualizada, peça 2, p. 77. Encontrou, assim, nove beneficiários, dos quais excluiu dois em razão de haver determinado, em diligência, que se tratavam de pessoas já beneficiadas por outro convênio cujo objeto também foi a construção de casas populares.
Foram, então, citados o responsável, ex-prefeito executor da avença, Sr. Hélio Freire dos Santos, e a empresa contratada e paga para a realização da obra, F & A Construções Civis e Elétricas Ltda., pela execução de apenas 35% do objeto do convênio. À peça 63, a unidade técnica informa que restou caracterizada a revelia da construtora e rejeita as alegações de defesa apresentadas pelo responsável. Propõe, assim, o julgamento pela irregularidade das contas do ex-prefeito e da empresa F & A, com a condenação de ambos ao pagamento, em solidariedade, da quantia de R$ 76.125,00.
Com as devidas vênias, discordo da proposta contida na instrução.
Considero, em primeiro lugar, que não é cabível a condenação da empresa contratada. Não se discute nos autos a inexecução do objeto do contrato, mas a inexecução do objeto do convênio firmado entre o município de Duas Estradas/PB e o Ministério da Integração Nacional. A dúvida a respeito da execução do objeto do convênio decorre, a propósito, da possível alteração dos beneficiários das casas populares indicados no plano de trabalho, cujo atendimento constitui obrigação acerca da qual a empresa não tinha qualquer relação.
No que tange à responsabilização do ex-prefeito, também discordo da unidade técnica. Esclareço, antes de tudo, que tomo como referência para efeito da aferição da execução do plano de trabalho apenas a segunda lista apresentada pelo município, peça 2, p. 77, que sucedeu e, portanto, substituiu a primeira, peça 2, p. 30. Dessas pessoas, aquelas para as quais a inspeção realizada pela Caixa Econômica Federal confirmou a construção de uma casa popular no endereço previsto foram apenas seis: Damiana Lopes da Silva, Ana Elza Delfino dos Santos, Josefa Maria da Silva, Maria da Vitória Alves, Andréia Justino de Lima e Maria José Morais da Silva.
Se, no entanto, adotarmos o critério usado na instrução e desprezarmos o fato de que alguns beneficiários receberam suas casas em endereços diferentes daqueles que constam do plano de trabalho, mais três pessoas se juntam à lista daquelas que foram atendidas pelo convênio: Rosinalva Flor da Costa, Josefa Vicente de Almeida e Maria das Neves Marcolino.
Pondero, ainda, que a casa ‘sem morador’ visitada pelo engenheiro da Caixa Econômica Federal não pode, apenas pela impossibilidade circunstancial de identificação do proprietário, ser rejeitada como resultado da execução do convênio em tela. Convém lembrar que a fiscalização, em geral, não constitui elemento cuja ausência implique a reprovação das contas, sobretudo quando tal ausência não pode ser imputada ao responsável. É o contrário. A rejeição do objeto executado depende de a fiscalização demonstrar sua incompatibilidade com o objeto avençado. E essa incompatibilidade, quanto à casa que se encontrava fechada, não foi demonstrada. A construção foi erguida em uma das ruas previstas no plano de trabalho, restando perfeitamente possível a hipótese de que pertença a uma das pessoas constantes da relação de beneficiários. O gestor não pode ser responsabilizado pelo fato de o proprietário não ter sido encontrado no momento em que ocorreu a fiscalização ou nem mesmo pelo fato de eventualmente ele a haver abandonado.
Vale notar, a propósito, que o engenheiro da Caixa Econômica Federal, a fim de visitar e atestar a construção ou não das casas em cada um dos endereços previstos, não se orientou exclusivamente pela lista de beneficiários que compôs o plano de trabalho, peça 2, p. 77. Em vez disso, seguiu guias informais e improvisados pela prefeitura, conforme ele mesmo revelou em seu relatório, peça 4, p. 370, in verbis:
Tentamos contactar a Prefeitura previamente três dias antes da visita, sem sucesso, já que o fone de contato 83265-1030 não completava a ligação, mesmo assim deixamos nossos telefones para retorno numa farmácia através do número 83 265-1033, também sem sucesso. Desta forma, fomos à cidade sem contato prévio com a Prefeitura, chegando lá, o prefeito encontrava-se no local mas não entendia o porquê de nossa visita, pois que a obra já teria sido entregue, mesmo assim solicitou que dois funcionários da Prefeitura, o Sr. Severino Pedro dos Santos Filho e José Soares Nascimento, nos acompanhasse para ver as unidades.
Essa metodologia acabou por levá-lo a visitar duas casas construídas com recursos de outro convênio, conforme apurou a unidade técnica na instrução à peça 36. Assim, das dezenove casas visitadas, somente dezessete podem ser reputadas como pertinentes ao Convênio 927/2001. Tem-se, pois, que não houve inspeção no que tange a três casas desse convênio, fato que, como já dito, impede sua rejeição.
Ainda outras duas construções visitadas pelo engenheiro da Caixa Econômica Federal poderiam, a depender do maior ou menor rigor com que é tratada a lista de beneficiários do convênio, ser admitidas como vinculadas ao convênio. Entre esses benificiários encontrava-se Francisco de Assis Justino Lima, residente à rua Presidente Médici, s/n. Não foi a ele atribuída nenhuma das casas visitadas pela fiscalização. Noto, no entanto, que na mesma rua Presidente Médici foi atribuída uma construção a ‘Antônio Justino de Lima’. Em consulta à base de dados constantes do sistema do TCU, identifiquei que ambos são filhos de Cecília Teixeira Rodrigues, tratando-se, portanto de irmãos. A proximidade familiar e, ao que tudo indica, a maneira informal como foram levantados e atribuídos os dados sobre beneficiários e proprietários, torna temerária a rejeição dessa unidade habitacional. Não é improvável a transferência do imóvel de um para o outro, a copropriedade ou algum outro ajuste informal entre irmãos.
Por fim, embora sem outro indício que não a similaridade do nome e do endereço, também a casa atribuída pela fiscalização a Antônio José Silva na rua Presidente Médici s/n poderia ser admitida, dada a maneira informal como foram levantados os dados, como resultado da execução do convênio em tela. Consta da lista de beneficiários também na rua Presidente Médici s/n José da Silva, que poderia tratar-se da mesma pessoa.
Conta-se, nesse contexto, quinze casas em relação as quais a fiscalização não levantou elementos bastantes para que fossem rejeitadas como resultado da execução do objeto do convênio, devendo sua aprovação se dar apenas segundo os aspectos formais exigidos para a prestação de contas.
Restariam, assim, cinco casas as quais poderiam ser rejeitadas em face da alteração dos beneficiários. No entanto, considero importante ressaltar, nesse ponto, a fragilidade da fiscalização realizada pela Caixa Econômica Federal. Na verdade, o respectivo relatório nem sequer descreve o critério mediante o qual foi atribuída a propriedade das casas visitadas. Não está excluída nem mesmo a possibilidade de que se tenha baseado meramente em informações e declarações verbais de quem se encontrava nas casas no momento da visita, as quais traduzem imprecisão e incertezas ao menos na mesma proporção que podem estar sujeitas a interesses não declarados, diversos e privados. Fiscalização realizadas nesses termos, ademais, não captaria possíveis e legítimas transferências de propriedade dos reais beneficiários para terceiros.
Essas dificuldades ilustram o motivo pelo qual a alteração dos ‘beneficiários’ do convênio não deve, por si só, determinar necessariamente a reprovação da prestação de contas. Com efeito, na jurisprudência do TCU verifica-se precedente consubstanciado no Acórdão 3536/2009-TCU-Primeira Câmara mediante o qual o Tribunal, acolhendo posicionamento da unidade técnica e do Ministério Público junto ao TCU, considerou ser falha formal a alteração não autorizada dos beneficiários do convênio:
7.10. Quanto à segunda irregularidade, atinente à alteração da lista de beneficiários, o responsável não logrou justificar, individualmente, o motivo de cada alteração dos beneficiários aprovados anteriormente (fl. 11) , deixando em aberto a possibilidade de ter havido violação ao princípio constitucional da impessoalidade, exarado no caput do art. 37 da Constituição Federal. Entretanto, não há nos autos indícios de que algum dos novos beneficiados (fl. 133) não preenchessem os requisitos do convênio, no sentido da carência material e da situação precária do imóvel reconstruído. Por isso, a despeito da falha formal pela alteração não autorizada da lista de beneficiários, deve-se acolher a justificativa do responsável diante da ausência de indícios de prejuízo aos objetivos do programa ou de violação ao princípio da impessoalidade.
No caso vertente também não há indícios de que os novos beneficiários não preenchessem os requisitos de carência material e de precariedade do imóvel reconstruído. Nesse contexto, considero que este processo merece o mesmo desfecho adotado pelo Tribunal no caso em referência.
Ante exposto, manifesto-me contrário à proposta de unidade técnica, por entender que esta tomada de contas especial deva ser arquivada em razão da ausência de pressupostos para sua constituição e desenvolvimento válido e regular, conforme o art. 212 do Regimento Interno do TCU.”
	É o Relatório.

8.1. Arthur Martins Marques Navarro (OAB/PB 19.341), Arthur Sarmento Sales (OAB/PB 18.081), Bruno Lopes de Araújo (OAB/PB 7.588-A), Danilo Moura de Moura Bastos (OAB/PB 20.489), Danilo Sarmento Rocha Medeiros (OAB/PB 17.586), Edward Johnson Gonçalves de Abrantes (OAB/PB 10.827), Johnson Gonçalves de Abrantes (OAB/PB 1.663), Rafael Santiago Alves (OAB/PB 15.975) e Romero Sá Sarmento Dantas de Abrantes (OAB/PB 21.289), representando Hélio Freire dos Santos (procurações às peças 17 e 57); e
8.2. Anaximandro de Albuquerque Siqueira Sousa (OAB/PB 13.312), representando o Município de Duas Estradas-PB (procurações às peças 19 e 20).

Subprocurador-Geral Lucas Rocha Furtado.

TOMADA DE CONTAS ESPECIAL. CONVÊNIO FEDERAL FIRMADO COM O MUNICÍPIO DE DUAS ESTRADAS/PB PARA RECONSTRUÇÃO DE CASAS. IMPUGNAÇÃO PARCIAL DAS DESPESAS PELO TOMADOR DE CONTAS. INEXISTÊNCIA DE ELEMENTOS DE PROVA SUFICIENTES QUE PERMITAM QUANTIFICAR, AINDA QUE POR ESTIMATIVA, EVENTUAL DANO AO ERÁRIO NA EXECUÇÃO DO CONVÊNIO 927/2001. AUSÊNCIA DOS PRESSUPOSTOS DE CONSTITUIÇÃO E DESENVOLVIMENTO VÁLIDO E REGULAR DO PROCESSO. ARQUIVAMENTO.

TOMADA DE CONTAS ESPECIAL (TCE)

Secretaria do TCU no Estado da Paraíba (SEC-PB).

Conforme consignado no Relatório precedente, trata-se de Tomada de Contas Especial (TCE) instaurada pelo Ministério da Integração Nacional – incorporado ao Ministério do Desenvolvimento Regional no atual Governo – em decorrência da impugnação parcial das despesas realizadas com os recursos do Convênio 927/2001, registrado no Sistema Integrado de Administração Financeira do Governo Federal (Siafi) sob o número 447329 e celebrado entre a referida pasta ministerial e o Município de Duas Estradas-PB, tendo por objeto a “reconstrução de casas”, no valor de R$ 126.500,00, sendo R$ 120.400,00 a cargo do concedente e R$ 6.100,00 a título de contrapartida do convenente.
2.	O dano quantificado neste TC Processo 011.587/2015-6 pela Secretaria do TCU no Estado da Paraíba (SEC-PB) soma R$ 76.125,00 em valores originais que reportam a 11/9/2002, relativos a treze casas cuja reconstrução a unidade instrutiva considerou não ser possível associar aos recursos públicos federais repassados no âmbito do Convênio 927/2001.
3.	Com as devidas escusas por dissentir da referida unidade técnica, acompanho o Ministério Público de Contas, o que faço pelas razões expostas pelo douto Subprocurador-Geral Lucas Rocha Furtado em seu parecer (peça 66) .
4.	Com efeito, na linha do que argumentou o Parquet especializado, a proposta de condenação da empresa F & A Construções Civis e Elétricas Ltda. não pode se amparar exclusivamente em suposta inexecução de convênio do qual essa interessada sequer foi parte ou mesmo tomou conhecimento, especialmente se for sopesado o fato de que a dúvida a respeito da execução do objeto abordado nestes autos decorre da possível alteração do rol de beneficiários das casas populares indicados no plano de trabalho do Convênio 927/2001. Na verdade, para que a aludida empresa fosse responsabilizada neste TC Processo 011.587/2015-6 por eventual dano ao Erário, seria necessário comprovar que teria havido alguma irregularidade no bojo do contrato com ela firmado, o que não se verifica nos presentes autos.
5.	Igualmente inadequada a condenação do Sr. Hélio Freire dos Santos com base em inspeção in loco que, conduzida com base em premissas aparentemente inapropriadas, acabou impedindo a aferição e confirmação, com o mínimo grau de convicção necessário, de eventual falha substancial na execução do objeto do Convênio 927/2001.
6.	Segundo destacou o nobre representante do Ministério Público/TCU, o engenheiro da Caixa Econômica Federal, a fim de visitar e atestar a reconstrução ou não das casas em cada um dos endereços previstos, não se orientou exclusivamente pela lista de beneficiários que compôs o plano de trabalho (peça 2, p. 77) , tendo se pautado, na realidade, em guias informais e improvisados pela prefeitura, conforme ele mesmo revelou em seu relatório (peça 4, p. 370) . 
7.	Digno de realce também o fato de que o referido relatório sequer descreve o critério mediante o qual foi definida a propriedade das residências visitadas, havendo a possibilidade de que tenha se baseado meramente em informações e declarações verbais de quem se encontrava nas casas no momento da visita, o que suscita imprecisão e incerteza, por exemplo por não captar eventuais e legítimas transferências de propriedade dos reais beneficiários para terceiros, circunstância na qual, segundo precedente invocado no parecer do Ministério Público de Contas (Acórdão 3536/2009-TCU-Plenário) , não deve o TCU decidir pela reprovação do objeto conveniado, principalmente não havendo indícios, como se vê no presente caso, de que os novos beneficiários não preencheriam os requisitos de carência material e de precariedade do imóvel reconstruído.
8.	Nesse cenário, entendo que a condenação em débito do Sr. Hélio Freire dos Santos esbarraria no que dispõe o art. 210, § 1º, incisos I e II, do Regimento Interno/TCU, visto que o laudo de inspeção in loco elaborado por engenheiro da Caixa Econômica não contém elementos suficientes que permitam quantificar, ainda que por estimativa, eventual dano ao Erário na execução do Convênio 927/2001.
9.	Descarto, de pronto, a possibilidade de saneamento dos autos por meio de nova inspeção, haja vista o decurso de mais de quinze anos desde a vistoria realizada pela Caixa Econômica Federal em 14/5/2004 (peça 2, p. 364-374) .
10.	Por essas razões, renovando minhas vênias por dissentir da unidade instrutiva, entendo que esta TCE, seguindo proposição do Ministério Público junto a esta Corte de Contas, deva ser arquivada em razão da ausência de pressupostos para sua constituição e desenvolvimento válido e regular, conforme preceitua o art. 212 do Regimento Interno/TCU.
	Ante o exposto, VOTO pela adoção da minuta de Acórdão que ora submeto à apreciação deste Colegiado.
TCU, Sala das Sessões Ministro Luciano Brandão Alves de Souza, em 25 de março de 2020.
AROLDO CEDRAZ 
Relator